【裁判字號】    91,重訴,1876
【裁判日期】    950326
【裁判案由】    清償借款
【裁判全文】
臺灣臺北地方法院民事判決            91年度重訴字第1876號
原      告  華南商業銀行股份有限公司
法定代理人  乙○○
訴訟代理人  丁○○
被      告  佑麒工程開發股份有限公司
兼
法定代理人  己○○
被      告  子○○○即丑○○.
            癸○○即丑○○之.
            壬○○即丑○○之.
            庚○○即丑○○之.
前六人共同
訴訟代理人  張靜怡律師
前六人共同
複  代理人  謝秉錡律師
            戊○○
被      告  辛○○日本名：正.
            丙○○原名施麗雲.
            甲○○
上列當事人間請求清償借款事件，本院於民國九十六年三月五日
言詞辯論終結，判決如下：
    主  文
原告之訴及假執行之聲請均駁回。
訴訟費用由原告負擔。
    事實及理由
一、按共同訴訟之被告數人，其住所不在一法院管轄區域內者，
    各該住所在地之法院俱有管轄權；次按，被告不抗辯法院無
    管轄權，而為本案之言詞辯論者，以其法院為有管轄權之法
    院，民事訴訟法第20條前段、第25條分定有明文。查本件被
    告甲○○之住所係位在本院轄區內之台北市○○○路212號2
    樓之4，且被告佑麒工程開發股份有限公司（下稱佑麒公司
    ）、己○○、丑○○、丙○○於言詞辯論期日時到場，不抗
    辯本院無管轄權而為本案之言詞辯論（見本院卷1第33頁）
    ，揆諸首揭規定，本院自有本件第一審管轄權，合先敘明。
二、本件被告甲○○、辛○○、丙○○未於言詞辯論期日到場，
    核無民事訴訟法第386條所列各款情形，應依原告之聲請，
    由其一造辯論而為判決。
三、又本件原告之法定代理人許德南在起訴後已變更為乙○○，
    並依民事訴訟法第170條、第175條規定具狀陳明承受本件訴
    訟（見本院卷2第81頁），另被告丑○○於94年1月10辭世，
    此有其戶籍謄本可考（見本院卷2第74頁），其法定繼承人
    子○○○、癸○○、壬○○、庚○○、辛○○（日本名：正
    田千媛）亦具狀陳明願承受本件訴訟（見本院卷2第101頁）
    ，經核均無不核，應了准許，併為敘明。
四、原告起訴主張：被告甲○○於民國（下同）81年3月28日、
    被告佑麒公司、己○○、丑○○（已歿）、丙○○則於86
    年1月31日分別至原告公司開立帳戶，並簽立授信約定書，
    嗣被告佑麒公司以其餘被告為連帶保證人，於90年5月31 日
    、90年8月14日、90年8月14日向原告借款新台幣（下同）90
    萬元、600萬元、400萬元（下稱系爭借款），利息按原告基
    本放款利率分別加碼1%、0.4%、1%計算，嗣隨原告基本放款
    利率機動調整，按月計付，如有違約，逾期在6個月以內者
    ，按約定利息10%，逾期超過6個月者，按約定利率20%計付
    違約金。清償期分為91年5月31日、90年12月14日、90年12
    月14日，並均約定到期本金一次付清。詎被告等僅就第1筆
    借款繳息至90年7月31日，其餘款項迭經催討，均未置理，
    依授信約定書第5條第1款之約定，系爭債務視為全部到期，
    迄欠原告本金1,090萬元，及如附表所示之利息、違約金未
    為清償，為此，爰依消費借貸及連帶保證之法律關係，訴請
    被告負連帶清償之責。並聲明：(1)被告應連帶給付原告1,09
    0萬元，及如附表所示之利息、違約金。(2)願供現金或中央
    政府建設公債為擔保，請准宣告假執行。
四、被告佑麒公司、己○○、丙○○及丑○○之承受訴訟人子○○○、癸○○、壬○○、庚○○則以：原告前於86年1月間
    透過被告甲○○遊說被告佑麒公司開立存款戶，並以先辦理
    授信手續，將來如有融資需求將較為簡便為由，誘使被告佑
    麒公司與原告簽定授信約定書，並依原告與被告甲○○之建
    議，覓被告己○○、丑○○、丙○○為連帶保證人簽立授信
    約定書及保證書。查被告佑麒公司自始未向原告申貸借款，
    詎被告甲○○利用被告佑麒公司負責人即被告己○○不熟悉
    銀行之借貸程序，借由經手代辦銀行開戶，握有被告佑麒公
    司印章之便，在未經被告佑麒公司及其法定代理人之同意情
    形下，擅以被告佑麒公司名義，在對原告之授信申請書申請
    人欄內盜蓋被告佑麒公司大小章，並偽簽公司名稱及代表人
    姓名而偽造該授信申請書，向原告申請貸款共計1, 090萬元
    ，前情業經本院刑事庭以93年度訴字第827號判決確定。從
    而，本件原告依消費借貸及連帶保證之法律關係，訴請被告
    負連帶清償之責，於法無據等語，資為抗辯。並聲明：(1)原
    告之訴及其假執行之聲請均駁回。(2)如受不利之判決，願供
    擔保請准宣告免為假執行。
五、被告甲○○、辛○○、丙○○未於言詞辯論期日到場，亦未
    提出書狀作何聲明或陳述。
六、原告主張被告等向伊簽立授信約定書之事實，業據其提出與
    所述相符之授信約定書為證，並為被告佑麒公司、己○○、
    丙○○及丑○○之承受訴訟人子○○○、癸○○、壬○○、
    庚○○所不爭執，應可信為真實。惟原告主張被告佑麒公司
    嗣以其餘被告為連帶保證人，先後借款共計1,090萬元，並
    簽立借據乙節，則為被告佑麒公司、己○○、丙○○及丑○○之承受訴訟人子○○○、癸○○、壬○○、辛○○所否認
    ，並以前揭詞情置辯。是本件之爭點即在於：被告應否就爭
    借款負連帶清償之責？被告佑麒公司、己○○、丑○○、丙○○有無向原告借貸系爭款項或擔任連帶保證人？被告佑麒
    公司、己○○、丑○○、丙○○之印章是否遭被告甲○○盜
    用？倘是者，則被告佑麒公司、己○○、丙○○及丑○○之
    承受訴訟人是否需就被告甲○○行使偽造文書之行為負表見
    代理之責？茲分述如下：
(一)被告佑麒公司、己○○、丑○○、丙○○有無向原告借貸系
    爭款項或擔任連帶保證人？被告佑麒公司佑、己○○、丑○○、丙○○之印章是否曾遭被告甲○○盜用？
  １、按私文書經本人或其代理人簽名、蓋章或按指印或有法院
      或公證人之認證者，推定為真正。民事訴訟法第358條第1
      項定有明文。次按私人之印章，由自己使用為常態，被人
      盜用為變態，主張變態事實之當事人，自應就此印章被盜
      用之事實，負舉證之責任。
  ２、本件原告主張被告佑麒公司為借款人，其餘被告為連帶保
      證人，固據其提出借據、授信約定書等件為證，被告佑麒
      公司、己○○、丑○○、丙○○雖不爭執上開文件上渠等
      之印文為真正，僅辯稱前開印章遭被告甲○○盜蓋等語，
      依前開舉證責任分配原則，即應由被告佑麒公司、己○○
      、丑○○、丙○○就其抗辯印章被盜用之有利事實負證明
      責任。
  ３、次按刑事訴訟判決所認定之事實，固非當然有拘束民事訴
      訟判決之效力，但民事法院調查刑事訴訟原有之證據，而
      斟酌其結果以判斷事實之真偽，並於判決內記明其得心證
      之理由，即非法所不許（最高法院49年台上字第929號判
      例意旨參照）。
  ４、經查，被告佑麒公司、己○○、丑○○、丙○○抗辯印章
      遭被告甲○○盜蓋之事實，業經本院地檢署92年度偵續字
      第562號以被告甲○○涉犯偽造文書罪嫌提起公訴，被告
      甲○○嗣於本院刑事庭93年度訴字第827號偽造文書等事
      件審理中，與檢察官達成認罪協商之合意，認諾「未得告
      訴人（即被告佑麒公司、己○○、丑○○、丙○○）同意
      向華南銀行中華路分行辦理貸款」，並經本院刑事庭判決
      被告甲○○「連續行使偽造私文書，足以生損害於他人，
      處有期徒刑陸月，如易科罰金，以佰元折算壹日」在案
      ，此經本院職權調閱前揭刑案卷宗核閱無訛，並製有前開
      事判決及94年4月11日檢察官訊問筆錄影本各1份在卷可稽
      ，核與被告甲○○所書立之切結書內容亦屬相符，是被告
      甲○○涉確係未得被告佑麒公司、己○○、丑○○、丙○○等人之同意，擅自盜用渠等之印章，向原告銀行中華路
      分行辦理貸款，被告甲○○連續行使偽造私文書之行為，
      足以生損害於他人，足堪認定。被告佑麒公司、己○○、
      丑○○、丙○○前開所辯渠等之印章係遭被告甲○○盜蓋
      等情，應可信實。
  ５、復按，保證債務為從債務，如主債務不存在，保證債務自
      無從發生（最高法院89年度台上字第2786號判決意旨參照
      ）。系爭借款既係被告甲○○盜用被告佑麒公司、己○○
      、丑○○、丙○○名義，盜蓋渠等印章所為，則原告與被
      告佑麒公司、己○○、丑○○、丙○○間之借貸關係、連
      帶保證關係即不存在，且從屬於系爭借款之原告與被告己○○、丑○○、丙○○間之連帶保證關係，亦即失所附麗
      。
(二)被告佑麒公司是否應負表見代理人責任？
  １、原告雖主張依授信約定書第14條「為便於嗣後立約人與貴
      行一切受（授）信往來，立約人茲同意，除另有約定外，
      憑後列留存印鑑式樣蓋（簽）於受（授）信契據，即生效
      力」之約定，原告因借據等書面有被告之留存印鑑式樣之
      印章，即有放款之義務，且被告佑麒公司嗣將印章交由被
      告甲○○，顯有代理權授與之外觀，縱無授權，被告公司
      仍應負表見代理人之責云云。
  ２、惟按，我國人民將自己印章交付他人，委託該他人辦理特
      定事項者，比比皆是，倘持有印章之該他人，除受託辦理
      之特定事項外，其他以本人名義所為之任何法律行為，均
      須由本人負表見代理之授權人責任，未免過苛。原審徒憑
      上訴人曾將印章交付與呂某之事實，即認被上訴人就保證
      契約之訂立應負表見代理之授權人責任，自屬率斷（最高
      法院70年台上字第657號判例意旨參照）。
  ３、經查，本件授信約定書係屬定型化契約書，本係由原告以
      債權人優勢之立場地位製作，且該授信約定書不區別債務
      人（被告佑麒公司）或保證人是否有印章遭人盜用或偽造
      之情況，亦不論借款或保證之金額多寡，僅憑立約書人所
      留存之印鑑即可發生效力，而要求債務人即被告佑麒公司
      應負借款人之責或主張應負表見代理責任，亦有失衡平（
      最高法院78年度台上字第2118號判決意旨參照）。
  ４、觀諸系爭借款之借據3紙，其上係以被告佑麒公司本人名
      義為借款人所簽訂，而授信約定書上亦未載明由被告甲○○為代理人之名義，前開文書上均未表明被告甲○○為代
      理人之意旨，足見原告係以被告佑麒公司為消費借貸契約
      之相對人，被告甲○○並非以其自任被告佑麒公司之代理
      人之名義而為之至明。
  ５、徵之被告甲○○並非被告佑麒公司所屬之員工，此外，原
      告亦未舉證證明被告佑麒公司與被告甲○○間有實質代理
      權之授與行為，揆諸前開說明，是原告僅以被告甲○○與
      其餘被告一同前來辦理開戶及簽訂授信約定書、並因被告
      甲○○持有被告佑麒公司之印章，即據而主張被告佑麒公
      司佑麒公司應就系爭借款負表見代理之責，尚難憑取。
  ６、原告又稱原告與被告佑麒公司法定代理人往來長達5年之
      久，均委託被告甲○○前來辦理借款、還款，該款項均交
      付於被告佑麒公司之帳戶，如稱被告佑麒公司及己○○不
      知情，有違社會經驗法則云云。然查，原告並未舉證證明
      被告佑麒公司就系借款與被告甲○○間有實質代理權之授
      與行為、被告呂國棟復未以其餘被告之代理人之名義向原
      告借用系爭借款，本件要無表見代理法則之適用，已詳如
      前述。是縱認被告佑麒公司、己○○就系爭借款是否知情
      ，亦與表見代理之法則無涉，原告自不得執此主張被告佑
      麒公司及己○○應就系爭借款負表見代理之責。
七、從而，原告以消費借貸及連帶保證之法律關係，訴請被告應
    連帶給付原告1,090萬元，及如附表所示之利息、違約金之
    利息，即屬無據，不應准許。原告之訴既經駁回，則其所為
    假執行之聲請，亦因其訴之駁回而失所附麗，應併予駁回
八、至兩造其餘之攻擊或防禦方法，與未經援用之證據，經本院
    斟酌後，認為均不足以影響本判決之結果，自無一一詳予論
    駁之必要，併此敘明。
九、結論：原告之訴為無理由，依民事訴訟法第78條，判決如主
    文。
中    華    民    國    95    年    3    月    26    日
                  民事第三庭    法  官  林振芳
以上正本係照原本作成
如對本判決上訴，須於判決送達後20日內向本院提出上訴狀
中    華    民    國    95    年    3    月    26    日
                                書記官  李淑芬


司法院資訊處製作；財團法人民間司法改革基金會備份。
